臺灣高等法院民事判決　　　　　　　　　　94年度上字第39號
上　訴　人　國產實業建設股份有限公司
法定代理人　林孝信
訴訟代理人　陳信瑩律師
複　代理人　陳志雄律師
被　上訴人　新竹國際商業銀行股份有限公司
法定代理人　詹宣勇
訴訟代理人　曾朝慶
被　上訴人　中國信託商業銀行股份有限公司
法定代理人　辜仲諒
訴訟代理人　陳俊賓
被上訴人　　中華開發工業銀行股份有限公司
法定代理人　辜仲瑩
訴訟代理人　莊鈞喻
被　上訴人　誠泰商業銀行股份有限公司
法定代理人　林誠一
訴訟代理人　陳松棟律師
　　　　　　李逸文律師
被上訴人　　澤普世一資產管理股份有限公司
法定代理人　史蒂文芬柏
訴訟代理人　羅鈞文
被　上訴人　中華商業銀行股份有限公司
法定代理人　高繁雄
訴訟代理人　潘誌華
被　上訴人　華南票券金融股份有限公司
法定代理人　黎錦波
訴訟代理人　羅杏雯
被　上訴人　安泰商業銀行股份有限公司
法定代理人　邱正雄
被　上訴人　華僑商業銀行股份有限公司新竹分行
　　　　　　（新竹分公司）
法定代理人　葉宗雄
訴訟代理人　吳東裕
　　　　　　藍文鴻
上列當事人間請求分配異議之訴事件，上訴人對於中華民國93年
11月30日臺灣臺北地方法院93年度訴字第3088號第一審判決提起
上訴，本院於94年3月15日言詞辯論終結，判決如下：
  主  文
上訴駁回。
第二審訴訟費用由上訴人負擔。
  事實及理由
甲、程序方面：
    本件被上訴人中國信託商業銀行股份有限公司（下稱中國信
    託商業銀行）、安泰商業銀行股份有限公司（下稱安泰商業
    銀行）經合法通知，未於言詞辯論期日到場，核無民事訴訟
    法第 386條各款所列情形，爰依上訴人之聲請，由其對被上
    訴人中國信託商業銀行、安泰商業銀行部分一造辯論而為判
    決。
乙、實體方面：
一、本件上訴人主張：坐落台北縣新店市○○段89、166、167、
    172及175地號等 5筆土地（下稱系爭土地）係訴外人林嘉政
    所有，由其分別設定予被上訴人中國信託商業銀行第一順位
    最高限額抵押權新台幣（下同）84,000,000元及上訴人第二
    順位普通抵押權98,576,631元。旋系爭土地由被上訴人新竹
    國際商業銀行股份有限公司（下稱新竹國際商業銀行）向原
    法院聲請假扣押執行，嗣並為終局執行而拍定且由拍定人繳
    清價款，原法院於民國（下同）93年 3月12日作成分配表，
    除將聲請假扣押執行之被上訴人新竹國際商業銀行之執行費
    列為最優先分配外，亦將其餘被上訴人（包括併案之假扣押
    債權人及併案債權人）之執行費，均列入最優先分配。惟除
    第一順位抵押權人於最高限額抵押範圍內執行費用 588,000
    元可認屬強制執行法第29條第 2項所稱「債權人因強制執行
    而支出之必要費用」外，其餘執行費與其他被上訴人之執行
    費均非該條所稱共益費用，不應列入優先分配而減損上訴人
    第二順位抵押權受償機會。經上訴人對系爭分配表依法異議
    ，被上訴人表示不同意更正，爰依強制執行法第41條提起本
    件分配表異議之訴，請求更正本件分配表關於次序 2為：優
    先部分債權原本588,0 00、分配比率100%、分配金額588,00
    0、不足額0；普通部分債權原本1,729,850、分配比率 0%、
    分配金額0、不足額1,72 9,850。關於次序4、5、8、11、12
    、13、14、16之「優先或普通」、「分配比率」及「分配金
    額」部分，均應全部更正為：普通、0%及 0、關於次序4、5
    、 8、11、12、13、14、16之「不足額」部分應依序更正為
    ：30,187、96,783、87,778、56,058、122,670、350,039、
    105,000及 84,277等情（上開請求，原審判決上訴人敗訴，
    上訴人不服，提起上訴）。並於本院聲明(一)原判決廢棄。(二)
    台灣台北地方法院90年度執字第21969號執行事件，就93 年
    3月12日作成之分配表關於次序欄2債權人中國信託商業銀行
    應分配部分，應更正為：優先部分債權原本 588,000；分配
    比率100%；分配金額588,000；不足額0。普通部分債權原本
    1,729,850；分配比率0%；分配金額 0、不足額1,729,850。
    關於次序欄4債權人新竹國際商業銀行、次序欄5債權人安泰
    商業銀行、次序欄 8債權人華僑商業銀行股份有限公司新竹
    分行（下稱華僑商業銀行新竹分行）、次序欄11債權人誠泰
    商業銀行股份有限公司（下稱誠泰商業銀行）、次序欄12債
    權人澤普世一資產管理股份有限公司（下稱澤普世一公司）
    、次序欄13債權人中華商業銀行股份有限公司（下稱中華商
    業銀行）、次序欄14債權人華南票券金融股份有限公司（下
    稱華南票券金融公司）、次序欄16債權人中華開發工業銀行
    股份有限公司（下稱中華開發工業銀行）之優先或普通、分
    配比率及分配金額，均應全部更正為：普通；0%及 0；不足
    額部分，依序更正為：30,187、96,783、87,778、56,058、
    122,670、350,0 39、105,000及84,277。(三)第一、二審訴訟
    費用均由被上訴人負擔。
二、(一)被上訴人新竹國際商業銀行、中國信託商業銀行、中華開
      發工業銀行、誠泰商業銀行、澤普世一公司、中華商業銀
      行、華南票券金融公司、華僑商業銀行新竹分行則以：強
      制執行法第29條第2項所稱「債權人因強制執行而支出之
      必要費用」，包含所有執行費用，不問是否在第一順位抵
      押權擔保金額範圍內之執行費，亦不問係假扣押債權人或
      併案債權人，均得優先受償等語，資為抗辯。並於本院均
      聲明上訴駁回。訴訟費用由上訴人負擔。
    (二)被上訴人安泰商業銀行經合法通知，未於言詞辯論期日到
      場，亦未提出書狀為任何聲明或陳述。
三、兩造不爭之事實：
　　查上訴人主張坐落台北縣新店市○○段89、166、167、172
    及175地號5 筆土地係訴外人林嘉政所有，由其分別設定予
    被上訴人中國信託商業銀行第一順位最高限額抵押權84,000
    ,000 元及上訴人第二順位普通抵押權98,576,631元。旋系
    爭土地由被上訴人新竹國際商業銀行聲請原法院假扣押執行
    ，並已拍定經終局執行而且由拍定人繳清價款，原法院於93
    年3月12日作成分配表，訂於同年3月29日實施分配，除將聲
    請假扣押執行之被上訴人新竹國際商業銀行之執行費列為最
    優先分配外，亦將其餘被上訴人（包括併案之假扣押債權人
    及併案債權人）之執行費，均列入最優先分配。上訴人已於
    九93年3月29日具狀對系爭分配表依法異議，被上訴人均表
    示不同意更正之事實，業據上訴人提出土地登記謄本、原法
    院民事執行處函、該院民事執行處強制執行金額計算書分配
    表、民事分配表聲明異議狀、公司變更登記事項卡（見原審
    卷第9-31、99-100、160頁）， 原審及本院均依職權調閱原
    法院90年度執字第21969 號全卷審閱無訛，且為兩造所不爭
    執，自堪信為真實。
四、兩造爭執要旨：本件兩造爭執要旨厥為併案執行或參與分配
　　之執行費是否可優先受償？茲說明如次：
　　(一)上訴人主張依85年10月 9日修正公布前強制執行法第29條
      第2項之立法意旨，參與分配及併案執行之執行費用，均
      非共益費用，不得最優先受償云云，然查：
　　　1.89年2月2日修正後之現行強制執行法第29條規定：「債
        權人因強制執行而支出之費用，得求償於債務人者，得
        準用民事訴訟法第91條之規定，向執行法院聲請確定其
        數額。前項費用及其他為債權人共同利益而支出之費用
        ，得求償於債務人者，得就強制執行之財產先受清償」
        ；該次修正前該條原規定為：「債權人因強制執行而支
        出之費用，得求償於債務人者，得準用民事訴訟法第91
        條之規定，向執行法院聲請確定其數額。前項費用及取
        得執行名義之費用，得求償於債務人者，得就強制執行
        之財產先受清償」。對照修正前後法條規定，此次修正
        僅將第29條第2 項「取得執行名義之費用」刪除，改為
        「其他為債權人共同利益而支出之費用」，其餘部分並
        未修正。
      2.就法條文義而言，無論修正前後之規定，債權人因強制
        執行而支出之費用，得求償於債務人者，均屬強制執行
        法第29條第2項規定所稱之「前項費用」， 依該項後段
        之規定，均得優先受償。而債權人聲請強制執行之費用
        ，不問係假扣押債權人、併案債權人，或是否超過抵押
        權擔保金額，若不繳納，均無從開始強制執行程序而保
        全或實現執行債權人之債權，自屬依強制執行法第28條
        第1 項前段所稱強制執行之必要費用，應由債務人負擔
        ，從而均屬強制執行法第29條第1 項所稱「債權人因強
        制執行而支出之費用，得求償於債務人者」。
      3.以此次修正僅將「取得執行名義之費用」刪除，改為「
        其他為債權人共同利益而支出之費用」，並未將「前項
        費用」字樣併予刪除一節觀之，此次修正意旨僅認為取
        得執行名義費用，若非為其他債權人共同利益而支出者
        ，不得再享有優先受償之權利，並未認為債權人得向債
        務人求償之執行費亦須受同等限制。易言之，債權人之
        執行費，僅需符合強制執行法第29條第1 項規定之要件
        ，即當然得優先受償，不以係有利於全體執行債權人之
        共益費用為限。
      4.再就立法目的而言，何項費用得優先於抵押權受償，僅
        屬立法政策之考量，法理上並無必然。修正前強制執行
        法將各債權人取得執行名義此等顯非全體債權人共益費
        用者，亦列為優先債權之內，而稅捐債權則屬公法上負
        擔，船舶優先權等其他優先債權，與全體債權人之利益
  　　　均無相干，依法仍得優先於抵押權受償。各執行債權人
    　　聲請強制執行之執行費，縱非為全體執行債權人之共同
      　利益而支出，亦係實現其合法權利所必要之支出，若考
        量各執行債權人均已依法取得執行名義（否則無從參與
        分配或併案執行），均屬合法有權就執行債務人之財產
        受償之人，准許其執行費享有優先受償權利，亦係對依
        法行使權利者給予基本保障，使其不致因自身資力問題
        而未能及時行使權利，此種利益之保護，並無當然須劣
        於抵押權人債權獲得清償之利益之理，立法上選擇優先
        保障執行費，自屬立法裁量之範圍，法院並無須超出法
        條文義另行限縮之必要。
　　　5.況且，抵押權人於抵押物受強制執行時，雖可能因其他
  　　　債權人參與分配或併案執行，而減少其於該件之受償金
    　　額，然其亦非不得另以其他執行名義，對抵押人或抵押
      　債務人之財產參與分配或聲請併案執行，增加其債權受
        償之機會。此等制度之設計對所有債權人均一體適用，
        上訴人固主張其他債權人另行取得執行名義參與分配，
        增加取回執行費之機會，然上訴人亦可循相同途徑為之
        ，並無獨不利本件上訴人之情況，是以不將得優先受償
        之執行費解為以共益費用為限，就制度設計面而論亦無
        特別不公之處。
      6.上訴人認學者張登科及上訴人訴訟代理人陳志雄律師之
        見解，認為「併案執行及參分配之執行費用，應與債權
        同受償順位受清償。換言之，其債權如分別設定第1、2
        順位抵押權為擔保，則其參與分配之執行費用，亦分別
        按第1、2順位之次序受償，如其債權為普通債權，其亦
        同樣按普通債權之次序受分配，蓋併案執行或參與分配
        之執行費用，並非使執行程序開始或續行所必要者，純
        係參與分配之債權人，為其自己參與分配所支出之費用
        ，其性質與取得執行名義相同，非屬共益費用，應不得
        優先受償．．．」云云，然學者之見解繁多，有各家之
        學說，其見解係其研究學問之所得，可供研究學問之參
        考，至於其學說如為實務所採，當今為最高法院判決、
        判例、或法律座談會所採，上開學者之見解，目前仍為
        少數說，且為實務所不採，茲引下列實務見解如下：
        (1)最高法院57年度第 1次民、刑庭總會會議決議(二)：設
          有普通債權人甲，於取得執行名義後，聲請法院將債
          務人設定有抵押債務登記之土地查封拍賣，嗣並有他
          普通債權人乙、丙、丁等人依據執行名義聲請參與分
          配，此時甲、乙、丙、丁等人之聲請強制執行取得執
          行名義之費用，有否優先於抵押權人之債權受償之權
          利。此種情形依強制執行法第29條、第74條，並未限
          制普通債權之取得執行名義費用，及聲請強制執行費
          用，不得對抵押債權優先受償之情形言，應採積極說
          ，至於各項費用優先受償後，抵押權能否受償，在所
          不問。（同甲說）(2)又90年11月22日本院既所屬法院
          法律座談會亦認為「執行費應優先受償，強制執行法
          第29條第2項定有明文。且執行費優先受償，不限於
          本案。其他併案或參與分配債權人之執行費，亦應優
          先受償。從上述實務見解觀之，上訴人所提學者之見
          解，固有其立論之依據，但目前為實務所不採。
五、綜上所述，本件被上訴人之各筆執行費用，依強制執行法第
    29條第 2項規定，均得優先受償，上訴人主張其並非為全體
    債權人利益而支出，不得優先受償，請求更正其聲明所示云
    云，難謂有據，原審判決駁回其訴，核無不合，應予維持，
    上訴論旨，仍執陳詞，斤斤指摘原判決不當，聲明廢棄改判
    ，為無理由，應予駁回上訴。
丙、據上論結，本件上訴為無理由，爰判決如主文。
中　　華　　民　　國　　94　　年　　3   　　月　　29　日
　　　　　　　　　民事第十六庭審判長法　官　黃騰耀
　　　　　　　　　　　　　　　　    法　官　許文章
　　　　　　　　　　　　　　        法　官　郭松濤
正本係照原本作成。
如不服本判決，應於收受送達後二十日內向本院提出上訴書狀，
其未表明上訴理由者，應於提出上訴後二十日內向本院補提理由
書狀（均須按他造當事人之人數附繕本）上訴時應提出委任律師
或具有律師資格之人之委任狀；委任有律師資格者，另應附具律
師資格證書及釋明委任人與受任人有民事訴訟法第四百六十六條
之一第一項但書或第二項（詳附註）所定關係之釋明文書影本。
中　　華　　民　　國　　94　　年　　3 　　月　　30　　日
　　　　　　　　　　　　　　　　　　書記官　方素珍
附註：
民事訴訟法第四百六十六條之一（第一項、第二項）：
對於第二審判決上訴，上訴人應委任律師為訴訟代理人。但上訴
人或其他法定代理人具有律師資格者，不在此限。
上訴人之配偶、三親等內之血親、二親等內之姻親，或上訴人為
法人、中央或地方機關時，其所屬專任人員具有律師資格並經法
院認為適當者，亦得為第三審訴訟代理人。
